臺灣臺中地方法院刑事判決　　　　　　　100年度訴字第635號
聲　請　人　臺灣臺中地方法院檢察署檢察官
被　　　告　洪淑美
選任辯護人　謝文田律師
上列被告因偽證案件，經檢察官聲請以簡易判決處刑（99年度偵
字第26820號），本院臺中簡易庭認不得以簡易判決處刑（100年
度中簡字第136號），改由刑事庭依通常程序處理，本院判決如
下：
    主    文
洪淑美犯偽證罪，處有期徒刑貳月。緩刑貳年，並應向公庫支付
新臺幣萬元。
    犯罪事實
一、洪淑美與其胞兄洪瑞安於民國98年8月6日下午4時許，前往
    其胞弟洪居安位於臺中市南屯區○○○○路248號之總鑫公
    司，其明知洪瑞安有於上開處所內，對洪居安之員工王淑娟
    、吳美娟、韓路華等多數人，辱罵洪居安「你們的老闆是一
    個胎哥（閩南語，意指齷齰）、吃銅吃鐵、說話不算話、不
    負責的人。我苦勸你們這些未嫁的小姐，對你們的老闆小心
    一點」等語，且知悉具結作證之證人，依法有據實陳述之義
    務，不得為匿飾增刪之虛偽陳述，竟於99年4月20日上午11
    時許，在本院刑事第九法庭，就本院刑事法庭審理99年度易
    字第962號被告洪瑞安妨害名譽案件時，於上開案件之案情
    有重要關係之事項，供前具結而基於偽證之犯意，虛偽證稱
    ：伊沒有聽到洪瑞安於上開時、地，以上開字眼辱罵洪居安
    云云，足以影響本院刑事法庭審理上開案件之正確性。
二、案經洪居安告發後，由臺灣臺中地方法院檢察署檢察官偵查
    起訴。
    理    由
壹、證據能力部分：
一、按被告以外之人，於審判外向法官所為之陳述，得為證據，
    刑事訴訟法第159條之1第1項定有明文。證人王淑娟、韓路
    華於本院99年度易字第962號審理中經具結之證述，自屬於
    本案審判外，向法官所為之陳述，依前開規定，應有證據能
    力。
二、次按被告以外之人於審判外之陳述，雖不符刑事訴訟法第15
    9條之1至之4等4條之規定，而經當事人於審判程序同意作為
    證據，法院審酌該言詞陳述或書面陳述作成時之情況，認為
    適當者，亦得為證據；當事人、代理人或辯護人於法院調查
    證據時，知有刑事訴訟法第159條第1項不得為證據之情形，
    而未於言詞辯論終結前聲明異議者，視為有前項之同意，同
    法第159條之5定有明文。核其立法意旨，在於傳聞證據未經
    當事人之反對詰問予以核實，原則上先予排除。惟若當事人
    已放棄反對詰問權，於審判程序中表明同意該等傳聞證據可
    作為證據；或於言詞辯論終結前未聲明異議，基於尊重當事
    人對傳聞證據之處分權，暨證據資料愈豐富，愈有助於真實
    發見之理念，且強化言詞辯論主義，使訴訟程序得以順暢進
    行，上開傳聞證據亦均具有證據能力。查本件當事人及辯護
    人，就以下本案採為判決基礎之文書資料，均未曾於言詞辯
    論終結前爭執其證據能力或聲明異議，本院審酌上開書證作
    成時之情況，並無違法取證之瑕疵，認以之作為證據為適當
    ，上開書證均有證據能力。
貳、實體部分：
一、上揭犯罪事實，業據被告洪淑美迭於偵查及本院審理時坦承
    不諱，核與證人王淑娟、韓路華於本院99年度易字第962號
    一案審理時所證述之情節相符，並有本院99年度易字第962
    號於99年4月20日之審判筆錄暨該案證人洪淑美所具結之結
    文、證人韓路華繪製之1樓平面圖、本院99年度易字第962號
    刑事判決書、臺灣高等法院臺中分院99年度上易字第752號
    刑事判決書各1份附卷可稽（參見99年度他字第3744號偵卷
    第7至13頁、第37至57頁，本院100年度中簡字第136號卷第5
    至6頁）。又本院刑事法庭於99年4月20日審理99年度易字第
    962號案件時，於被告以證人身分作證前，該案承審法官已
    於訊問前告知證人得拒絕證言之權利，以及具結之義務與偽
    證之處罰，並命朗讀結文後始經具結，此觀卷附上開審判筆
    錄之記載甚明，堪認被告於具結之後，係本諸其自由意思而
    為虛偽陳述。綜上所述，足見被告之自白確與事實相符，自
    可採為論罪科刑之依據。從而，本件事證已臻明確，被告犯
    行洵堪認定，應予依法論科。
二、按刑法上之偽證罪，不以結果之發生為要件，一有偽證行為
    ，無論當事人是否因而受有利或不利之判決，均不影響其犯
    罪之成立。而該罪所謂於案情有重要關係之事項，則指該事
    項之有無，足以影響於裁判之結果者而言（最高法院71年台
    上字第8127號判例可資參照）。查本院刑事法庭審理99年度
    易字第962號被告洪瑞安妨害名譽案件，經該案之承審法官
    綜合全案事證，雖未採信被告在該案之證詞，而認定洪瑞安
    有辱罵告發人洪居安之行為，此有上開刑事判決書在卷可參
    ，然被告主觀上已明知其於98年8月6日下午4時許，在臺中
    市南屯區○○○○路248號處所，有聽聞洪瑞安對告發人洪
    居安之員工王淑娟、吳美娟、韓路華等多數人，辱罵告發人
    洪居安「你們的老闆是一個胎哥、吃銅吃鐵、說話不算話、
    不負責的人。我苦勸你們這些未嫁的小姐，對你們的老闆小
    心一點」等語之情事，竟反於其所見所聞，在上開案件中故
    意為虛偽不實之陳述，而其所指事項之有無，有使法院陷於
    錯誤之危險，足以影響法院判決之結果，其陳述自屬於案情
    有重要關係之事項甚明，是核被告所為，係犯刑法第168條
    之偽證罪。爰審酌被告之犯罪動機、目的、手段，該偽證行
    為已嚴重妨礙司法機關事實認定及審判職務之適正執行；惟
    念被告經洪居安告發後，於偵查中即已坦承犯罪，並已分別
    於偵查中及本院審理時當庭向告發人洪居安道歉（參見偵查
    卷第79頁，本院卷100年10月3日審判筆錄第5頁），犯後態
    度堪稱良好；兼衡其前無任何犯罪紀錄，素行尚佳，此有臺
    灣高等法院被告前案紀錄表存卷可考，並考之被告智識程度
    及生活狀況等一切情狀，量處如主文所示之刑，以資懲儆。
    末查，被告前未曾因故意犯罪而受有期徒刑以上刑之宣告，
    此有上開臺灣高等法院被告前案紀錄表在卷可按，其因一時
    失慮，致罹刑章，嗣於偵查及本院審理中均坦承犯行，並向
    告發人洪居安道歉，已如前述，足見其深具悔意，經此教訓
    ，當知警惕而無再犯之虞，本院綜核各情，所宣告之刑，認
    以暫不執行為適當，並考量被告於本案所犯情節，有命被告
    向公庫支付一定金額之必要，爰依刑法第74條第1項第1款宣
    告緩刑2年，並依同條第2項第4款規定，諭知應向公庫支付
    新臺幣3萬元，以啟自新。
三、公訴意旨另以：被告洪淑美明知洪瑞安有於上揭犯罪事實欄
    所載時地，對洪居安之員工王淑娟、吳美娟、韓路華等多數
    人，辱罵洪居安「你們的老闆是一個胎哥、吃銅吃鐵、說話
    不算話、不負責的人。我苦勸你們這些未嫁的小姐，對你們
    的老闆小心一點」等語。竟基於偽證之犯意，於99年4月1日
    ，在本院審理99年度家護字第47號相對人洪瑞安通常保護令
    事件時，以證人身份供前具結，對於洪瑞安是否有於上開時
    、地，以上開字眼辱罵洪居安之該案情有重要關係事項，為
    「沒聽到」、「沒有」等虛偽之證述，足生損害於國家刑罰
    權之正確行使。因認被告洪淑美此部分所為，亦涉犯刑法第
    168條之偽證罪嫌等語。
  (一)按保護令之程序，除本章別有規定外，準用非訟事件法有關
    規定；非訟事件法未規定者，準用民事訴訟法有關規定，家
    庭暴力防治法第20條第2項定有明文。次按民事訴訟法第307
    條第1項第3款規定：「證人所為證言，足致證人或與證人有
    第一款關係（即證人之配偶、前配偶、未婚配偶或四親等內
    之血親、三親等內之姻親或曾有此親屬關係者）或有監護關
    係之人受刑事訴追或蒙恥辱者，得拒絕證言。」旨在免除證
    人陷於抉擇控訴自己或與其有一定身分關係之人、或陳述不
    實而受偽證之處罰、或不陳述而受罰鍰處罰，甚而主觀上認
    為違反具結文將受偽證處罰之困境。此款證人拒絕證言權，
    與被告之緘默權，同屬不自證己罪之特權，民事訴訟法第30
    8條亦未將此款列舉為不得拒絕證言之情形。又為確保證人
    此項權利，民事訴訟法第307條第2項規定，法官於訊問前或
    知有前揭情形時，有告知證人之義務。是如未踐行此項告知
    義務，而告以具結之義務及偽證之處罰並命朗讀結文後具結
    ，則將使證人陷於抉擇困境，無異剝奪證人此項拒絕證言權
    ，強迫其作出讓自己入罪之陳述，違反不自證己罪之原則，
    自係侵犯證人之權利，應認具結不生合法之效力。縱證人於
    具結後為虛偽陳述，仍不具備刑法第168條偽證罪之要件（
    最高法院96年度台上字第7239號、98台上字第3474號判決意
    旨可資參照）。
  (二)被告固坦承有於上開公訴意旨所示時地，在本院家事法庭審
    理99年度家護字第47號通常保護令事件時，為上開虛偽之證
    述。然查，被告於該次作證時，其為該案通常保護令事件之
    聲請人洪居安之姊、相對人洪瑞安之妹，與其等均有二親等
    之血親關係，其所證述之內容有將導致控訴與自己有上開二
    親等血親關係之人，依首開最高法院判決意旨，被告即應享
    有拒絕證言權，法院應有告知被告此項權利之義務，然被告
    於99年4月1日，在本院民事第三十五法庭，就本院家事法庭
    審理99年度家護字第47號相對人洪瑞安通常保護令事件，以
    證人身分受訊問前，業已陳明其與該事件兩造關係，分別為
    聲請人之姊、相對人之妹，法官卻未告知其依法「為當事人
    之配偶、前配偶、未婚配偶或四親等內之血親、三親等內之
    姻親或曾有此親屬關係者，得拒絕證言。」及「證人所為證
    言，足致證人或與證人有第1款關係（即證人之配偶、前配
    偶、未婚配偶或四親等內之血親、三親等內之姻親或曾有此
    親屬關係者）或有監護關係之人受刑事訴追或蒙恥辱者，得
    拒絕證言。」即諭知證人具結之義務及偽證之處罰後，逕命
    被告具結作證，此有本院99年度家護字第47號99年4月1日訊
    問筆錄暨該案證人洪淑美所具結之結文附卷可考（參見99年
    度他字第3744號偵卷第32至35頁），無異剝奪其該次拒絕證
    言權，被告於上開案件之具結既不符合法定程式，即不生具
    結之效力，縱其具結後皆為與客觀事實歧異之陳述，亦不能
    率以刑法第168條之偽證罪相繩。至公訴人雖於本院審理時
    聲請勘驗本院99年度家護字第47號99年4月1日訊問筆錄光碟
    ，惟該次訊問筆錄之錄音光碟業已銷毀，而不存在，有卷附
    本院資訊室光碟燒錄申請單1紙可按（參見本院卷第53頁）
    ，是此部分之聲請證據調查已屬不能調查，附此敘明。此外
    ，本院復查無其他積極證據足認被告有公訴意旨所指之此部
    分偽證犯行，被告此部分之犯嫌即屬不能證明，惟公訴人認
    此部分犯行與前揭論罪科刑之偽證罪間，係基於同一虛偽證
    述之犯罪故意，為接續之偽證行為，有實質上一罪之關係，
    爰不另為無罪之諭知，應併敘明。
據上論斷，依刑事訴訟法第299條第1項前段，刑法第168條、第
74條第1項第1款、第74條第2項第4款，判決如主文。
本案經檢察官林煒容到庭執行職務。
中    華    民    國  100    年    10    月    17    日
                  刑事第十三庭   審判長法  官  賴妙雲
                                       法  官  蔡美華
                                       法  官  黃麗玲
以上正本證明與原本無異。
如不服本判決應於收受判決後10日內向本院提出上訴書狀，並應
敘述具體理由；其未敘述上訴理由者，應於上訴期間屆滿後20日
內向本院補提理由書（均須按他造當事人之人數附繕本）「切勿
逕送上級法院」。
中    華    民    國  100    年    10    月    17    日
                                       書記官  黃毅皓
附錄論罪科刑法條：
中華民國刑法第168條
（偽證罪）
於執行審判職務之公署審判時或於檢察官偵查時，證人、鑑定人
、通譯於案情有重要關係之事項，供前或供後具結，而為虛偽陳
述者，處 7 年以下有期徒刑。